臺灣基隆地方法院民事判決　　　　　　　　96年度訴字第40號
原　　　告　臺北縣立雙溪高級中學
法定代理人　乙○○
訴訟代理人　朱增祥律師
複代理人　　丙○○
被　　　告　甲○○
上列當事人間請求拆屋還地事件，本院於96年2月27日言詞辯論
終結，判決如下：
    主      文
被告應將座落台北縣雙溪鄉○○段麻竹坑小段一六之一、一六之
一六、一七及一七之二地號如附圖16-1、16-16A、17-A、17-B及
17-2A部分土地上門牌號碼台北縣雙溪鄉平林村梅竹蹊11號之建
物及地上物拆除，將土地返還原告。
訴訟費用新台幣壹萬肆仟捌佰陸拾元由被告負擔。
本判決於原告以新臺幣肆拾陸萬肆仟肆佰元供擔保後，得為假執
行。
    事實及理由
壹、程序部分：
    按國有財產撥給各地國家機關使用者，名義上雖仍為國有，
    實際上即為使用機關行使所有人之權利，對於是類財產向準
    由管領機關起訴，代國家主張所有權人之權利（最高法院51
    年台上字第2680號判例參照）。查本件座落台北縣雙溪鄉○
    ○段麻竹坑小段16-1、16-16、17、17-2地號土地（以下簡
    稱系爭土地）之所有權人雖為台北縣政府，但實際上由原告
    為管理者，行使台北縣政府之權利，有原告提出之土地登記
    第二類謄本在卷可憑（卷第14-17頁），依上開判例意旨，
    原告自得提起本件訴訟，合先敘明。
貳、實體部分：
一、原告起訴主張：
    (一)原台北縣雙溪鄉○○段麻竹坑小段16-1及17地號土地於民
      國（下同）66年間分割前面積各為451、640平方公尺，台
      北縣政府於61年間向原地主許江緞、孟許芳子、許娥、許
      正春、許正雄、許素英、許萬福、許素修及許聰明購買後
      ，將之撥交原告使用，嗣該2筆土地於66年間再為分割，
      增加16-16、16-17、16-8、17-2、17-3及17-4地號等6筆
      土地。被告所有門牌號碼為台北縣雙溪鄉平林村梅竹蹊11
      號未辦理保存登記之建物（以下簡稱系爭建物）及地上物
      ，無權占用系爭16-1、16-16、17、17-2地號如附圖所示
      部分土地（即16-1、16-16A、17-A、17-B、17-2A部分）
      ，經原告多次請求被告拆屋還地，被告均置之不理。
    (二)按「不動產物權，依法律行為而取得設定、喪失、及變更
      者，非經登記，不生效力。」、「所有人對於無權占有或
      侵奪其所有物者，得請求返還之。對於妨害其所有權者，
      得請求除去之。有妨害其所有權之虞者，得請求防止之。
      」，民法第758、767條分別定有明文。縱被告主張其叔祖
      連璧光曾向系爭土地之前手許聰明買受部分土地為真正，
      惟未辦理所有權移轉登記，是依民法第758條規定，不生
      所有權移轉效力，而原告管用之系爭土地業經登記為台北
      縣政府所有，依物權效力優於債權效力，被告自不得執其
      叔祖連璧光與原地主許聰明簽立之買賣契約向原告主張其
      占有系爭土地為有權占有，原告自得依民法第767條前段
      訴請被告拆屋還地。
    (三)爰聲明求為判決：1.被告應將座落臺北縣雙溪鄉○○段麻
      竹坑小段16-1、16-16、17及17-2地號如附圖16-1（面積
      40平方公尺）、16-16A（面積38平方公尺）、17-A（面積
      24平方公尺）、17-B（面積68平方公尺）及17-2A（面積2
      平方公尺）部分土地上門牌號碼為台北縣雙溪鄉平林村梅
      竹蹊11號建物及地上物拆除，將該土地返還原告；2.願供
      擔保請准宣告假執行；3.訴訟費用由被告負擔。
二、被告對於系爭建物占用系爭土地之範圍及面積固不爭執，惟
    辯稱：系爭建物在台北縣政府取得系爭土地前就已存在，原
    告自無權命伊拆屋還地，況伊已表明向台北縣政府價購建物
    所占用之土地之意願，惟台北縣政府惡意提高價錢，迄今仍
    無法獲得解決，爰聲明駁回原告之訴及假執行之聲請云云。
三、本院經查：
    (一)兩造不爭執事項：
      1.系爭16-1、16-16、17、17-2等4筆土地為台北縣政府所
        有，而由原告管理。
      2.系爭建物之事實上處分權人為被告。
      3.系爭建物占有系爭土地之面積及範圍如附圖（即台北縣
        瑞芳地政事務所94年12月9日複丈成果圖）所示。
    (二)兩造爭執事項：
      台北縣政府取得系爭土地所有權在系爭建物起造之後，系
      爭建物占用系爭土地是否構成無權占有？
    (三)本院就上列爭執點判斷如下：
      1.系爭土地為台北縣政府所有，由原告為管理人，有土地
        登記第二類謄本附卷可憑（卷第14-17頁），又系爭建
        物座落系爭16-1、16-16、17、17-2地號土地之上，占
        用如附圖16-1、16-16 A、17-A、17-B及17-2A等範圍土
        地之事實，業經本院於另案（本院94年度訴字第326號
        ）審理時曾赴現場履勘測量屬實，有勘驗筆錄、複丈成
        果圖附卷可稽（詳該案卷第62-64頁、第69頁），且均
        為被告所不爭，堪信為真實。
      2.按所有人對於無權占有或侵奪其所有物者，得請求返還
        之；對於妨害其所有權者，得請求除去之；有妨害其所
        有權之虞者，得請求防止之，民法第767條定有明文。
        本件被告主張系爭建物非無權占有系爭土地，無非以：
        系爭建物早在台北縣政府取得系爭土地所有權之前即已
        存在云云。然建物是否無權占有他人土地，與他人何時
        取得土地無關，倘自始無權占有他人土地，縱土地事後
        移轉予第三人，亦不因占有事實發生在先，使其成為合
        法占有，又即令建物占有人原具有得以對抗土地所有人
        之原因，在土地所有權移轉予第三人後，亦不當然得以
        之對抗第三人。從而，被告單以台北縣政府取得系爭土
        地所有權在系爭建物建造之後為由，主張其具有占用系
        爭土地之合法權源云云，尚乏依據。此外，被告既無法
        指出其具有何占有系爭土地之合法權源，其所辯無足憑
        採。
      3.又查，違章建築在未經辦理建物第一次所有權登記前，
        其所有權屬於出資興建之原始建築人所有，其雖因不能
        為移轉登記而不能為不動產所有權之讓與，但受讓人與
        讓與人間如無相反之約定，應認為讓與人已將該違章建
        築之事實上處分權讓與受讓人。又房屋之拆除為一種事
        實上之處分行為，須有事實上之處分權者，始有拆除之
        權限（最高法院86年度台上字第2272號判決要旨參照）
        。系爭建物既未辦理所有權第一次登記，雖無法為所有
        權移轉登記，惟系爭建物原為連璧光所有，嗣於63年4
        月29日將之贈與被告之父連耀嵩，連耀嵩於81年9月27
        日死亡，系爭建物經全體繼承人進行遺產分割後分歸被
        告單獨所有等節，有臺北縣政府稅捐稽徵處瑞芳分處94
        年9月30日北稅瑞一字第0940023466號函、遺產分割協
        議書、建築改良物贈與所有權移轉契約書、贈與稅免稅
        證明書可憑（本院94年度訴字第326號卷第51-54頁），
        此復為兩造所不爭，被告為系爭建物之事實上處分權人
        自明。原告依民法第767條規定，請求被告拆除系爭建
        物及地上物占用系爭土地部分，並將占用土地返還予原
        告，洵屬有據，應予准許。被告雖表明欲向台北縣政府
        價購占用之土地，惟迄本院言詞辯論時止猶未洽妥，此
        亦難執為拒絕返還土地之正當理由。
四、據上所述，系爭建物及地上物占有系爭土地欠缺占有之合法
    權源，原告本於土地所有權，請求被告將系爭建物及地上物
    占用系爭土地部分拆除並返還土地，為有理由，爰判決如主
    文第1項所示。
五、本件原告之訴既有理由，其陳明願供擔保請准宣告假執行，
    經核並無不合，爰酌定相當擔保金額予以准許。
六、據上論結，本件原告之訴為有理由，應依民事訴訟法第78條
    、第390條第2項，判決如主文。
中　　華　　民　　國　　96　　年　　3　　月　 　13　　日
　　              民事庭法　官　邱璿如
以上正本係照原本作成。
對於本件判決如有不服，應於收受送達後20日內向本院提出上訴
書狀，敘述上訴之理由，上訴於臺灣高等法院，並按他造當事人
之人數附具繕本。
中　　華　　民　　國　　96　　年　　3　　月　 　14　　日
                        書記官　黃錫煒
